【裁判字號】    89,訴,2591
【裁判日期】    900615
【裁判案由】    新型專利異議
【裁判全文】
臺北高等行政法院判決                            八十九年度訴字第二五九一號
                              .
    原      告  甲○○
    訴訟代理人  丁○○
    被      告  經濟部智慧財產局
    代  表  人  陳明邦（局長）住同右
    訴訟代理人  丙○○
    參  加  人  乙○○
右當事人間因新型專利異議事件，原告不服行政院中華民國八十九年五月九日台八十
九訴字第一三二八五號再訴願決定，提起行政訴訟，經最高行政法院移送前來，本院
判決如左：
    主  文
原告之訴駁回。
訴訟費用由原告負擔。
    事  實
一、事實概要：緣參加人於民國（以下同）八十四年六月二十二日以「一種可折疊之
    騎馬式健身器」（如附圖一所示）向被告（八十八年一月二十六日改制前為經濟
    部中央標準局）申請新型專利，經被告編為第00000000號審查，旋參加
    人改請為第00000000號追加專利，復於八十六年十月二十二日修正新型
    名稱為「可折疊之騎馬式健身器」，向被告改請為獨立申請案。經被告重編為第
    00000000號審查，准予專利（下稱系爭案），公告期間，原告引據八十
    四年九月二十一日審定公告之第00000000追加一號「簡易式重力練習機
    」新型專利案（下稱引證一，如附圖二所示）、八十三年七月二十一日公告之第
    00000000號「簡易式重力練習機」新型專利案（下稱引證二，如附圖三
    所示）、八十五年三月一日審定公告之第00000000號「摺疊是跑步機」
    新型專利案（下稱引證三，如附圖四所示），以系爭案圖有違專利法第九十八條
    第一項及第二項規定，不符新型專利要件，對之提起異議，案經被告審查，於八
    十八年八月四日以智專 (七)02015 字第一二六七九九號專利異議審定為「異議
    不成立」之處分，原告不服，提出訴願，經經濟部於八十八年十二月二十三日以
    經（八八）訴第00000000號訴願決定書為訴願駁回之決定，原告不服，
    提起再訴願，亦遭行政院以八十九年五月九日八十九訴字第一三二八五號再訴願
    決定書為駁回再訴願之決定，原告對該定不服，乃提起行政訴訟。本案並經參加
    人於九十年五月八日準備程序聲請本院准予參加本件被告之訴訟。
二、兩造聲明：
    (一)原告聲明求為判決：再訴願決定、訴願決定及原處分均撤銷。並命原告為系爭
                        案異議成立之處分。
    (二)被告聲明求為判決：駁回原告之訴。
三、兩造之爭點：系爭案之構造、改良、功效是否具備「新穎性」、「進步性」、而
    符合新型專利取得之要件？
(一)、原告主張之理由：
１、揆諸本案被告之異議審定書、經濟部訴願決定書及行政院決定書所為異議不成立
    之處分及訴願駁回、再訴願駁回之理由，主要均係認引證一、二並未揭露系爭案
    之可折疊構造，而引證三之跑步機雖為可折疊式，惟其亦未揭露系爭案可收折之
    相關構成及連結關係，且其係系爭案申請後始為公告，亦難執為系爭案所得據以
    運用改良之技術。上述之持論固非完全無據，然原告咸認系爭案之主體構造既與
    引證案一、二相同，而可折收構造又系熟習該項技術者所能輕易完成且未能增進
    功效者，依專利法第九十八條第一項及第二項之規定，即應不得取得新型專利；
    又，習有技術或知識，若為眾所周知者，亦應無庸舉證，倘明知其為眾所周知之
    技術或知識，而仍未能就此事實審理，亦非公允客觀，僅合先陳明如上。
２、查系爭案之主要構造與動作方式乃與引證一相同：具體而言，系爭案乃係令使用
    者座於座墊55上，以雙手握持於拉桿40之握把42，雙腳踩踏於兩踏板46上方。再
    以雙腳向前踩踏於該兩踏板46上，藉雙手向後拉動前述拉桿40而使拉桿40底端向
    前旋擺前移。而且，利用拉桿40旋動時，帶動該連動件60，進而連動該座桿50，
    使座墊55向上移動。待各構件移動至適當位置後，鬆放對上述拉桿40及踏板46之
    施力，藉由重力自然下壓該座墊55，而使該座桿50作角位移回復，並經由該連動
    件60帶動拉桿40旋回。反覆循環操作上述動作，以產生模擬騎馬之運動健身效果
    。而引證一所提供之「簡易式重力練習機」 (追加一)，則係由基架10、座桿20
    、連桿40及拉踏部30等主要構件構成；其中，基架10係由一支桿13支抵於一斜伸
    主桿11組成一人字形結構，並分別於主桿11與支桿13之底端接設一水平形態之底
    桿12、14，該主桿11上之自由端設為水平軸套112，該軸套下方之主桿11桿面開
    設供連桿40穿伸之框孔114，並有一朝前斜伸之抵桿15組立於主桿11中段之適當
    位置，藉以供座桿20之靠抵定位。座桿20底端樞設於基架主桿11鄰靠抵桿15前方
    之適當位置，座桿20之上端向後彎伸為近水平型態之承桿部21、並有一座墊22
    定位於該承桿部。拉踏部30係由二踏桿31、二拉桿32、二踏板34及一穿軸33組成
    ，二踏桿上部相對靠置樞設於主桿軸套112之兩側並使兩拉桿32底端分別相對穿
    伸固設於兩踏桿31頂端，而兩拉桿32之自由端相對向外彎伸形成供操作者握持之
    握柄322；又，穿軸33水平穿置於兩踏桿31之底端，並使兩踏板相對組裝於穿軸
    33突露出踏桿31之自由端上。連桿40穿伸基架主桿11之框孔114，並使兩端分別
    樞接於座桿20之中段及主桿軸套11下方之兩踏桿31間，俾使拉踏部30可連動座桿
    20擺移作動。當操作者坐於座墊22而拉動拉桿32與壓踏板時，利用槓桿與連桿之
    連動方式，配合身體自然重力產生之阻力效果，達到健身之目的，其運動態係一
    種模擬騎馬狀態，使手、腰與臀部同時生運動效果。由以上對比說明可知，兩案
    間之主要構成與動作方式及互為一致。而引證一之申請日期與公告日期均較系爭
    案早，因此熟習此項技術者為因應收折減小體積之需求，而將組件間設置有關節
    活動結構，乃可輕易完成，且所達功效同樣為原有折疊收合功效，並未增進。
３、復查系爭案之可折收結構，無非為應用習有關節活動結構，及利用習知插銷穿過
    兩物件予以定位、兩節活動桿身等予以達成，均為眾所周知之技術與知識，遑論
    為熟習該項技術者。進而言之，引證一之Ｕ型樞框16與座桿20之樞端23之間，即
    揭露有此關節活動結構；而介於拉踏部30與座桿20間之連桿40，其兩端亦採可活
    動關節結構，於此連桿40分成兩節，在中間再加一樞軸，使其可折疊，亦為常見
    於桌面與桌腳間之習有可折疊結構；另外，引證二中，諸如樞軸322、樞框342
    及344、樞件222、22、242及252等，亦揭露有此種關節活動結構；引證三亦揭露
    有習知以銷桿35穿過兩物件 (扶桿20及折疊裝置30)作為定位的結構，足以證明
    系爭案知插銷定位構造並不具備新穎性要件。是之，系爭案應用之折收結構乃為
    習有技術與知識，所達成之功效亦仍為原有之折收之功能而已，故於功效上並未
    增進，又屬熟習該項技術者所能輕易完成之情形下，依法並不得取得新型專利。
４、再者，系爭專利申請專利範圍特徵部份固設定於可收折結構，然此種可收折結構
    卻依附於已公開、習知之健身器，於健身器主體構造相近同之前提下，將組件間
    以前述關節活動結構，配合插銷定位及兩節活動桿身結構，使其可以折收，則難
    謂為非屬熟習該項技術者所能輕易完成者。依原告之見解，倘若將習知或已公開
    之先前專利物品，簡單的於連接部位改採可收折結構，使其可以折疊收合，即能
    取得新型專利，則豈不是造成原有物品專利權人之權益受損。是而系爭案可收折
    構造既係依附於習有物品之主體構造中，其主體構造當構成上位概念，可收折構
    造當為下位概念，於上位概念已喪失新穎性之情況下，所為局部修飾與附加之下
    位概念，倘依社會一般通念，為屬申請前習用技術之轉換、附加與變更，且屬一
    般業者所容易想出與完成者，依專利法第九十八條之規定，申請在後之申請案自
    不得准予專利。
５、綜上所陳，系爭案之主體構造乃為習知與公開在先，其可收折構造又係為引證資
    料所揭露或為眾所周知之習知技術與知識，依專利法第九十八條之規定，並不得
    取得新型專利。
(二)、被告主張之理由：
    查新型係物品之形狀、構造或裝置之改良，故其所運用之工作原理是否相同，尚
    非論究系爭案有違新型專利要件之依據。引證一、二雖揭露有藉拉動拉桿與壓踏
    踏板，利用槓桿連動方式使座墊可運動，惟系爭案前述申請專利範圍所載可收折
    之相關構成及連結關係，未為引證一、二所揭露，自難謂系爭案與引證一、二具
    有相同技術手段與功效，系爭案可收折之技術手段亦非熟習該項技術者可由引證
    一、二所易於直接推導，是以引證一、二不足以證明系爭案整體構造不具有新穎
    性。至印證三之跑步機雖為可折疊式，惟其亦未揭露系爭案可收折之相關構成及
    連結關係，且其係於系爭案申請後始為公告，亦難執為系爭案得據以運用改良之
    既有技術，尚難執為系爭案不具進步性之論據。故起訴理由殊無足採。
(三)、參加人主張之理由：我的產品是可以折疊與原告所提引證案不同。
    理  由
甲、程序方面：
經查本件參加人係系爭專利案之申請人，本件撤銷訴訟之結果，參加人之權利或法律
上利益將受損害，玆經參加人於本院九十年五月八日準備程序中聲請為本件被告之獨
立參加人，於法並無不合，應予准許。
乙、實體方面：
一、按「稱新型者，謂對物品之形狀、構造或裝置之創作或改良。」為專利法第九十
    七條所明定。雖同法第九十八條第一項第一款、第二款及同條第二項規定如係「
    申前已見於刊物或已公開使用」或「有相同之發明或新型申請在先並經核准專利
    」或「新型係運用申請前既有之技術或知識，而為熟悉該項技術者所能輕易完成
    且未能增進功效」者，仍不得申請取得新型專利，而核准公告中之專利案，任何
    人認有違反該等規定，得依第一百零二條規定，附具證明文件向專利專責機關提
    起異議，惟需所附證據具證據力，始足當之。
二、參加人於八十四年六月二十二日以「一種可折疊之騎馬式健身器」向被告申請新
    型專利，經被告編為第00000000號審查，旋參加人改請為第00000
    000號追加專利，復於八十六年十月二十二日修正新型名稱為「可折疊之騎馬
    式健身器」，向被告改請為獨立申請案。經被告重編為第00000000號審
    查，准予專利（即系爭案），公告期間，原告引據引證一、引證二、引證三，以
    系爭案有違專利法第九十八條第一項及第二項規定，不符新型專利要件，對之提
    起異議，案經被告審查為異議不成立之處分，有原告專利異議申請書、系爭案及
    各引證案之專利公報及專利說明書、被告八十八年八月四日以智專 (七)02015
    字第126799號專利異議審定之處分等件可證，並為兩造所不爭，堪認為實。原告
    不服，循序提起本件行政訴訟，主張：系爭案與引証一之動作原理完全相同，均
    係一種槓桿與連桿原理之運用，有違專利法第九十八第一項第二款之規定；系爭
    案與引証一、二在技術範疇、技術手段、技術目的與技術功效上係完全相同，就
    引証三與系爭案部分構成比較，系爭案不具改良性及進步性云云，惟查：
（一）、１、本件系爭第00000000號「可折疊之騎馬式健身器」新型專利案
        ，包含：一底座，具一前支桿及一後支桿，前支桿之頂端及後支桿之前端係
        以預定角度連接；二橫桿，係分別橫向固設於該前、後支桿之自由端；一支
        架，具體身上且一透空部，該支架底端係設於該底座上：一拉桿，具體身中
        段係樞設於該支架上端，而得以其樞接部位為支點產生旋動；二踏板，係設
        於該拉桿底端二側；一座桿，一端樞設於該底座上而得產生旋動，該座桿之
        自由端係設一座墊；一連動件，係穿伸於該支架之透空部，且一端樞接於該
        拉桿，另一端樞接於該座桿上，使拉桿與產桿產生連動關係；其特徵在於：
        該後支桿之前端於頂部係設一樞接部，該樞接部上後設一連接部，使支桿之
        前端底部復設一柢固部，於該柢固部前端並具一定位部；該前支桿頂端係樞
        設於該後支桿之抵固部而得旋擺，該前支桿向外旋擺時，係抵止於該定位部
        兩旋擺定位：該支架底端係設一接合部，支架之底端係樞設於該後支桿之樞
        接部而得旋動，該接合部並得與該樞接部之連接部相對應；一固接件，得接
        合該連接部與該接合部，用以使該支架底端定位於該後支架上而不旋擺：該
        連動件係包括二桿身，該二桿身之內端係相互樞接而得相互旋擺，而其自由
        端係分別樞接於上述之拉桿與座桿。２、原告所提引證一係申請日期為八十
        三年十二月二十七日，並於八十四年九月二十一日審定公告之第00000
        000追加一號「簡易式重力練習機」新型專利案，引證二係八十二年十月
        廿日申請、八十三年七月二十一日審定公告之第00000000號「簡易
        式重力練習機」新型專利案，引證三係申請日期為八十三年八月十八日，並
        於八十五年三月一日審定公告之第00000000號「折疊式跑步機」新
        型專利。３、被告係認引証一、二雖揭露有藉拉動拉桿與壓踏踏枝，利用槓
        桿連動方式使座墊可運動，惟新型係物品之形狀、構造或裝置之改良，故其
        所運用之工作原理或為相同，尚非論究系爭案有無違反新型專利要件之依據
        。再者，系爭案前述申請專利範圍所載可收折之相關構成及連結關係，未為
        引証一、二所揭露，系爭案可收折之技術手段亦非熟習該項技術者可由引証
        一、二所易於直接推導，是以引証一、二不足以證明系爭案整體構造不具有
        新穎性。至證據三之跑步機雖為可折疊式，惟其亦未揭露系爭案可收折之相
        關構成及連結關係，且其係於系爭案申請後始為公告，亦難執為系爭案所得
        據以運用改良之既有技術。系爭案未違反專利法第九十八第一項第一、二款
        及第二項之規定，而為異議不成立之處分，並無不合。
（二）、本件訴願機關經濟部於訴願程序中，送請國立台灣大學機械系審查，其審查
        意見略以：１、原告所主張系爭案與引証一之動作原理完全相同，均係一種
        槓桿與連桿原理之運用，有違專利法第九十八第一項第二款之規定云云：惟
        查，系爭案之專利特徵係在於騎馬式健身器之「折疊裝置」，即在後支桿（
        24）之前端頂部及底部分別設置一樞接部（25）及抵固部（26）並分別與支
        架（30）及前支桿（22）樞接，另外，系爭棄之連動件（60）包含二桿身（
        62）（64），該二桿身之內端係相互樞接，而得相互旋擺，其自由端分別樞
        接拉桿（４０）及座桿（５０）以上有關系爭案之構造特徵均未揭露於引証
        一中，且引証一亦不具有系爭案可折疊之功效，故二案係屬不同之創作，引
        証一尚難証明系爭案有違專利法第九十八第一項第二款之規定。２、另原告
        主張稱系爭案與引証一、二在技術範疇、技術手段、技術目的與技術功效上
        係完全相同，系爭案不具改良性及進步性等語。惟系爭案之專利特徵均未揭
        露於引証一、二中，且引証一、二亦不具有系爭案可折疊之功效，人原告於
        異議理由中並未以引証一、二作為系爭案不具進步性之論證，故原告主張尚
        非可採。３、再者，原告主張就引証三與系爭案部分構成比較乙節，經查引
        証三之跑步機雖為可折疊式，惟其並未揭露系爭案可收折之相關構成及連結
        關係，故其整體構造與作用效果和系爭案尚有差異，且引証三係於系爭案申
        請後始為公告，亦難執為系爭案所得據以運用改良之既有技術。故原告主張
        據引証三而主張系爭案非為具有改良之創作，難稱有理。至原告主張所述系
        爭案申請過程中之改請緣由乙節，經核與本件異議案之審查無涉等語之審查
        結論在案，有該系八十八年十一月二十四日（八八）工機○二七五號審查意
        見書附於訴願卷可稽，以上審查意見係審查機關基於專業知能提供之意見，
        客觀公正，核與原處分之理由相同，自堪採憑。
三、從而，被告依首揭規定，為異議不成立之處分，並無不合。一再訴願決定遞予駁
    回，亦無違誤，均應予維持。原告起訴請求撤銷一再訴願決定及原處分並命被告
    應就系爭專利異議案為異議成立之處分，難認為有理由，應予駁回。
據上論結，本件原告之訴為無理由，爰依行政訴訟法第九十八條第三項前段，判決如
主文。
中    華    民    國     九十        年      六      月      十五       日
                              臺 北 高 等 行 政 法 院  第 二 庭
                                          審 判 長 法  官  王立杰
                                                   法  官  黃本仁
                                                   法  官  劉介中
右為正本係照原本作成。
如不服本判決，應於送達後二十日內，向本院提出上訴狀並表明上訴理由，如於本判
決宣示後送達前提起上訴者，應於判決送達後二十日內補提上訴理由書（須按他造人
數附繕本）。
中      華      民      國     九十     年      六      月     十八     日
                                                   書記官  黃明和


司法院資訊處製作；財團法人民間司法改革基金會備份。
